ACORDAO-COMPLETO-2392133

ACÓRDÃO 364/2020 ATA 05/2020 - PLENÁRIO

VISTOS, relatados e discutidos estes autos de representação formulada pela empresa Prumo Engenharia Eireli, com pedido de medida cautelar, dando conta de possíveis irregularidades relacionadas à Concorrência 210/2018, realizada pela Empresa de Trens Urbanos de Porto Alegre S.A. (Trensurb Porto Alegre) destinada à contratação de empresa para prestação de serviços de engenharia de manutenção da via permanente, englobando as vias principais, pátios, terminais e desvios, entre os terminais ferroviários da estação Mercado e da estação Novo Hamburgo,
ACORDAM os Ministros do Tribunal de Contas da União, reunidos em sessão do Plenário, ante as razões expostas pelo Relator, em:
9.1. conhecer da presente representação, por atender os requisitos de admissibilidade previstos nos arts. 234 e 235 do Regimento Interno do TCU, c/c o art. 113, §1º, da Lei 8.666/1993 e o art. 103, § 1º, da Resolução/TCU 259/2014, para, no mérito, considerá-la parcialmente procedente;
9.2. determinar à Empresa de Trens Urbanos de Porto Alegre S.A. (Trensurb Porto Alegre) , com fundamento no art. 45 da Lei 8.443/1992, c/c o art. 251 do Regimento Interno do TCU, que se abstenha de prorrogar o Contrato Administrativo nº 120.11/2019, decorrente da Concorrência 210/2018, adotando, imediatamente, as medidas necessárias à realização de novo certame com vistas à sua substituição, escoimado das irregularidades apuradas nestes autos, em especial aquelas que atentam contra os princípios estabelecidos no art. 3º da Lei 8.666/1993;
9.2.1. caso mostre-se, justificadamente, não factível a conclusão da nova contratação dos serviços dentro do prazo de vigência atual do Contrato Administrativo nº 120.11/2019, admite-se a prorrogação deste contrato pelo prazo mínimo necessário para a conclusão da nova contratação;
9.3. determinar à SeinfraUrbana, com fundamento no art. 250, inciso IV, do Regimento Interno do TCU, que promova a audiência dos responsáveis abaixo relacionados, para que apresentem razões de justificativas, no prazo de quinze dias, em razão das seguintes irregularidades ocorridas no âmbito da Concorrência 210/2018:
9.3.1. Irregularidades:
9.3.1.1. recusa de fichas de registro de empregado apresentadas pela Prumo, exigidas no edital para comprovar o vínculo com a empresa, devido à ausência de carimbo do Ministério do Trabalho, sem realizar a diligência saneadora prevista no art. 43, § 3º, da Lei 8.666/1993, sendo que em relação à empresa vencedora do certame, Engecom Engenharia e Comércio Ltda., as fichas de registro de empregados sem carimbo do Ministério do Trabalho foram aceitas para comprovar a função exercida pelos empregados Fernando Dias de Souza, Ariston Rodrigues da Silva, Haroldo Finamore de Melo e Simael Soares da Costa, configurando-se afronta ao princípio da isonomia previsto no art. 3º da Lei 8.666/1993;
9.3.1.2. não aceitação do atestado de capacidade técnica da Prumo assinado pela própria Trensurb (em 23/5/2018 e 6/7/2018) pouco tempo antes da publicação do edital (em 13/9/2018) , alegando não haver comprovação de que o funcionário ainda trabalhava na empresa, sem que se expedisse a diligência saneadora facultada pela lei geral de licitações, sendo que, em contraste, na fase de habilitação a Engecom apresentou o atestado de visita técnica em cópia simples, sem autenticação e sem a via original para comprovar a sua autenticidade, configurando-se afronta ao princípio da isonomia previsto no art. 3º da Lei 8.666/1993; 
9.3.1.3. a Engecom não indicou qual dos dois profissionais que assinaram a "declaração de ciência e compromisso com a responsabilidade técnica do objeto licitado" seria o responsável pelo subitem a.2 e qual seria o responsável pelo subitem b.1, do item 5.3 - Proposta Técnica do anexo I, sendo a indicação realizada pela própria comissão de licitação sob alegação de que a escolha de qual engenheiro ocuparia cada cargo seria aleatória, e o resultado teria sido indiferente, pois ao final ambos tiveram a mesma pontuação, quando a comissão de licitação nem deveria ter realizado a análise dos atestados, pois não se pode admitir que a comissão indique ela mesma quem vai preencher cada cargo, ferindo o princípio básico da impessoalidade exigida no caput do art. 3º da Lei 8.666/1993;
9.3.1.4. a documentação referente ao empregado da Engecom Fernando Dias de Souza não atende item 5.3.2.2 - Supervisores do anexo I do edital que exigia "experiência em serviços de manutenção e/ou construção de vias férreas", pois na sua carteira de trabalho constava a construção de edifícios, e na Classificação Brasileira de Ocupações - CBO aparece o código 710205 que diz respeito a "Mestre (construção civil) ", sendo que a sua ficha de registro de empregado não trazia o carimbo do Ministério do Trabalho exigido em edital, e portanto não se prestaria a comprovar a ocupação de mestre de linhas férreas, bem como a pontuação dos outros três supervisores da Engecom, Ariston Rodrigues da Silva,  Haroldo Finamore de Melo e Simael Soares da Costa não cumpre o exigido no subitem b.2 do item 5.3.2.2 do anexo I do edital, tendo em vista que o tempo de serviço no respectivo cargo foi pontuado com base em (i) ficha de empregados sem carimbo do Ministério do Trabalho, e (ii) a função na CBO 710205 - Mestre (construção civil) constante da carteira de trabalho é incompatível com a experiência em vias férreas (CBO 710210) exigida em edital, o que, juntamente com o supervisor Fernando Dias de Souza, somou 6,5000 pontos no referido subitem b.2 que deveria ser reduzido a 0,0 pontos, o que tornaria a Prumo vencedora do certame;
9.3.1.5. aceitação da proposta da Engecom apresentando um BDI de 32,78%, em desacordo com o item 8.2 do projeto básico do edital que exige "a observância da taxa da tabela por tipo de obra do Acórdão 2622/2013-TCU-Plenário" estabelecido entre 19,60% e 24,23%, sem a justificativa preconizada no item 3.5 do voto condutor do mesmo Acórdão, o que afronta o art. 48, inciso I, da Lei 8.666/1993 por não atender às exigências do ato convocatório, havendo o risco de prejuízo no caso de eventuais serviços extras surgidos no curso da execução contratual, quando poderá ser aplicado o percentual de BDI mais elevado;
9.3.2. Responsáveis: Thomaz Ahrends Torelly Bastos (CPF XXX.832.580-XX) , Advogado Gejur; Angelica Meireles de Oliveira (CPF XXX.550.400-XX) , engenheira da Sevip; Rodrigo Pettermann (CPF XXX.772.400-XX) , Chefe da Sevip; Joao Luis Golgo Viana (CPF XXX.676.570-XX) , Gerente da Geman; Jussandra Rigo (CPF XXX.324.590-XX) , Gerente da Gejur; Josiane Hensel do Canto (CPF XXX.827.990-XX) , Presidente da Copel; Andre Luis Gobbi Vianna (CPF XXX.584.630-XX) , membro da Copel; Daniel Bernardes Ferrer (CPF XXX.311.210-XX) , membro da Copel; Ricardo Souza Hessel (CPF XXX.402.510-XX) , membro da Copel; Eurico de Castro Faria (CPF XXX.723.210-XX) , Diretor de Operações-Dirop;
9.4. dar ciência à Trensurb de que a exigência não justificada, para fins de pontuação, de prova de vínculo trabalhista de profissionais com a licitante contraria as disposições dos artigos 37, inciso XXI, da Constituição de 1988, e arts. 3º, § 1º, inciso I, e 30 da Lei 8.666/1993, por restringir indevidamente o caráter competitivo do certame;
9.5. dar ciência deste Acórdão à Empresa de Trens Urbanos de Porto Alegre S.A. e à representante.

Representação destinada à contratação de empresa para prestação de serviços de engenharia de manutenção da via permanente, englobando as vias principais, pátios, terminais e desvios, entre os terminais ferroviários da estação Mercado e da estação Novo Hamburgo.

Empresa de Trens Urbanos de Porto Alegre S.A. (Trensurb Porto Alegre), Ministério do Desenvolvimento Regional.

3. Representante: Prumo Engenharia Eireli (20.651.311/0001-28).

13.1. Ministros presentes: Ana Arraes (na Presidência), Walton Alencar Rodrigues, Augusto Nardes, Raimundo Carreiro e Bruno Dantas.
13.2. Ministros-Substitutos convocados: Marcos Bemquerer Costa e André Luís de Carvalho.
13.3. Ministro-Substituto presente: Augusto Sherman Cavalcanti (Relator).

ACORDAO-COMPLETO-2537197

Acórdão 1389/2022 - Plenário

ACORDAO-COMPLETO-2438959

Acórdão 3159/2020 - Plenário

AUGUSTO SHERMAN

O Auditor da SeinfraUrbana elaborou a instrução à peça 67, transcrita a seguir:
"INTRODUÇÃO
1.	Cuidam os autos de denúncia de autoria da empresa Prumo Engenharia Eireli, com pedido de medida cautelar, a respeito de possíveis irregularidades ocorridas na Empresa de Trens Urbanos de Porto Alegre S.A. (Trensurb Porto Alegre) , relacionadas à Concorrência n. 210/2018 (peça 54, p. 663-763) visando a 'contratação de empresa para prestação de serviços de engenharia de manutenção da via permanente, englobando as vias principais, pátios, terminais e desvios, entre os terminais ferroviários da estação Mercado e da estação Novo Hamburgo da Trensurb', na modalidade concorrência, do tipo técnica e preço, regida pela Lei n° 8.666/1993, com o valor total estimado em R$ 7.050.557,88, tendo-se sagrada vencedora a empresa Engecom Engenharia e Comércio Ltda.
HISTÓRICO
2.	O edital da Concorrência n. 210/2018 dividiu a licitação em três fases: (i) documentação de habilitação, (ii) proposta técnica e (iii) proposta de preços.
3.	Informa o denunciante que no dia 28 de novembro de 2018 foram abertos os envelopes contendo as propostas técnicas das empresas habilitadas, divulgando-se o resultado do julgamento no dia 17 de janeiro de 2019.
4.	Nos termos do artigo 109 da Lei n° 8.666/93, a Representante formulou recurso que foi rejeitado pela comissão permanente de licitação (Copel) com base no parecer do setor jurídico, nos seguintes termos: 
Parecer da área jurídica:
No que diz com o carimbo do MTE [Ministério do Trabalho e Emprego] nas fichas de empregados (item 5.3 e subitens do Anexo I do edital) , (...) ressalte-se que a todos é facultado, quando do início do procedimento administrativo de licitação, apresentar impugnação aos termos do edital (art. 41, § 1º da Lei nº 8.666/93 e item 4.4 do edital) , o que não foi manifestado pela Prumo Engenharia Eireli no momento oportuno, passando a controverter a legalidade dos critérios de proposta técnica apenas agora em sede de recurso ao resultado, o que, no mínimo, representa a preclusão da Representante neste particular. Segundo, ainda que se pudesse fundamentar eventual irregularidade da exigência, tal não é suficiente para macular o procedimento em sua inteireza, porquanto o próprio edital, para fins de pontuação, facultou a exigência em referência, trazendo como alternativa sempre, em todos os cargos, a possibilidade de juntada de cópia da CTPS (vide, exemplificativamente, item 5.3.1.2 do Anexo I do edital) , o que, segundo a experiência comum, é diligência simples e fácil de ser atendida pelas licitantes. 
 (Peça 27) .
5.	Alega o denunciante que na classificação da proposta técnica recebeu pontuação final de 70 pontos nessa etapa. Contudo, a Representante faria jus a 100 pontos, posto que ilegal teria sido a exigência do edital que atribuiria pontuação apenas para fichas de registro de empregados autenticadas pelo Ministério do Trabalho.
6.	Apesar do recurso administrativo, a Comissão de Licitação teria optado por indeferi-lo, aduzindo que a Representante poderia ter fornecido cópia das carteiras de trabalho.
7.	Dando continuidade ao certame, foi realizada a abertura das propostas de preço para o dia 20/2/2019, divulgando-se o resultado no dia 19/3/2019, momento em que a Comissão de Licitação declarou vencedora do certame a empresa Engecom Engenharia, nos seguintes termos:
A Comissão concluiu que os critérios de aceitabilidade definidos no edital e projeto básico foram preenchidos e, embora a taxa de BDI [Bonificação de Despesas Indiretas] da licitante ENGECOM seja superior à sugestão do item 8.2 do Projeto Básico (cujo item era sugestivo) o valor global proposto foi menor que o valor de referência e a empresa demonstrou possuir capacidade técnica satisfatória. 
 (...) 
Estando todos os membros de acordo, a licitante ENGECOM ENGENHARIA E COMÉRCIO LTDA com o valor global de RS 6.698.579,84 e a pontuação total de 77,88875 foi declarada vencedora do certame.
8.	A Representante interpôs Recurso Administrativo afirmando que a referida licitante não cumpriu o previsto no item 8.2, do Projeto Básico, do Edital, denominado 'Custo' que determina para composição do BDI a observância da taxa da tabela por tipo de obra do Acórdão 2622/2013-TCU-Plenário, apresentando um BDI de 32,78% (peça 34) , enquanto que o Acórdão 2622/2013-TCU-Plenário estabeleceu que este percentual deve estar entre 19,60% e 24,23%, sem justificar a adoção de valores diferentes na sua proposta comercial.
9.	No mérito, após exame das razões trazidas pela recorrente, a Trensurb se manifesta sem trazer novos argumentos aos que já havia adotado, afirmando tão somente que, 'a posição adotada pela COPEL [Comissão Permanente de Licitação] no caso está firmemente lastreada na jurisprudência do próprio TCU, conforme já evidenciado nos autos'.
10.	Argumenta o requerente que se o Edital previa expressamente os percentuais de BDI a serem utilizados, não poderia ter sido dada interpretação mais flexível à proposta de preços apresentada pela empresa Engecom, pois a comissão de licitação (Copel) teria desconsiderado o erro da Engecom em virtude de o preço final ter sido menor que o global.
11.	A partir de tanto, o denunciante alega que foi aplicado formalismo moderado à referida licitante, posto que se permitiu que a mesma fosse classificada, mesmo apresentando proposta de preços em desacordo com o definido no Edital, e alega que quando da análise da proposta técnica da empresa Prumo Engenharia, o princípio do formalismo moderado não foi aplicado, o que teria configurado favoritismo a uma das licitantes e direcionamento da licitação, pois foram retirados pontos da Representante em sua proposta técnica devido à ausência de carimbo do Ministério do Trabalho nas fichas de registro de empregados, exigência essa sem amparo legal, pois a Lei 10.243/2001 que alterou dispositivos da CLT revogou o seu artigo 42 que exigia a autenticação das fichas (peça 22) .
12.	Para reforçar a tese de que houvera um excesso de formalismo na licitação apenas para a Prumo Engenharia, a denunciante alegou também que o item 5.3.2.1 do Edital exigiu para pontuação que fosse apresentado coordenador geral da equipe técnica. Para isso, apresentou Atestado de Capacidade Técnica assinado pela própria Trensurb em que constava o nome do referido funcionário. Contudo, a Comissão de Licitação não teria pontuado esse quesito, alegando não haver a Prumo Engenharia comprovado que atendia a exigência de que o 'funcionário precisa trabalhar na empresa e atuar na obra em questão'.
13.	Por outro lado, alega que na fase inicial de habilitação requereu a inabilitação da Engecom por ter apresentado o atestado de visita técnica em cópia simples, sem autenticação e sem a via original para comprovar a sua autenticidade. Entretanto a presidente da Comissão de Licitação, Sr.ª Josiane do Canto, teria alegado que seria excesso de formalismo inabilitar a empresa, pois o atestado de visita técnica havia sido emitido pela própria Trensurb (peça 1, p. 24) . 
14.	Argumenta que na fase de proposta técnica, o item 5.2 do anexo I do Edital 210/2018 exige que 'caso seja (m) apresentado (s) atestado (s) em nome de profissional de nível superior, deverá (ão) o (s) mesmo (s) vir acompanhado (s) de declaração de ciência e compromisso com a responsabilidade técnica do objeto licitado'.
15.	Todavia, na indicação dos profissionais da Engecom, essa empresa não teria informado qual dos 3 engenheiros apresentados atenderia ao subitem a.2, qual atenderia o subitem b.1 e qual não seria considerado. A escolha teria partido da própria Comissão de Licitação, que decidiu qual profissional prestaria cada serviço, o que afrontaria o princípio da impessoalidade na Administração Pública.
16.	Acrescenta que quando da análise da equipe de supervisores da licitante Engecom, conforme despacho SEVIP nº 0175525, dos 10 (dez) empregados citados na Proposta Técnica apresentada pela ENGECOM (0170680) , apenas 04 (quatro) foram passíveis de pontuação. E que para a atribuição de pontos neste item, a comissão técnica considerou a definição do CBO [Classificação Brasileira de Ocupações] compatível com a função Supervisor/Líder de equipe, bem como a experiência específica relacionada na ficha de registro do empregado. Contudo a ficha de registro de empregados apresentada pela Engecom também não trouxera carimbo do Ministério do Trabalho, logo, não poderia ter sido considerada, como foi feito com a requerente.
17.	Em seu recurso durante a licitação (peça 22, p. 16) , a Prumo Engenharia informa que o funcionário Fernando Dias de Souza da Engecom foi pontuado como Encarregado I (peça 19, p. 2) , quando o Edital exigia o cargo de 'Supervisor' ou 'Líder de Equipe' de manutenção de via permanente. Entretanto, a carteira de trabalho desse empregado informa tratar-se de encarregado em construção de edifícios sem mencionar tratar-se de equipe de superestrutura. A única comprovação estaria na sua ficha de registro que não tem carimbo do Ministério do Trabalho, o que constituiria um descumprimento do princípio da impessoalidade consagrado no caput do art. 3º da Lei 8.666/1993, tendo favorecido a Engecom.
18.	Por fim o denunciante alega que o atestado 30006/16 da Engecom teria por objeto obras de infraestrutura e superestrutura, sem especificar se isso se refere a serviços de manutenção ou construção de vias férreas ou via permanente, quando deveria ter comprovado serviços compatíveis com o objeto da licitação, conforme prevê o art. 30, inciso II da Lei 8.666/1993, o que poderia reduzir a pontuação da Engecom, o que confirmaria atitude complacente da comissão em relação às falhas documentais dessa empresa.
19.	O Despacho do relator, Ministro-substituto Augusto Sherman Cavalcanti, aquiesceu com a proposta da Unidade Técnica em promover a oitiva da Trensurb sobre os fatos reputados irregulares e, em relação à proposta da Unidade Técnica de cautelarmente suspender a contratação da Engecom Engenharia até decisão no mérito por este Tribunal, o Relator viu a necessidade de primeiramente caracterizar adequadamente o periculum in mora reverso, por meio de diligência requisitando informações pertinentes.
EXAME TÉCNICO
20.	A presente instrução visa analisar a resposta à oitiva e diligência dirigidas à entidade, por meio do Ofício 037/2019-TCU/SeinfraUrbana, de 15/6/2019 (peça 50) , emitido nos termos do Despacho do Relator, Ministro Augusto Sherman Cavalcanti, em 13/6/2019 (peça 47) , com prazo de cinco dias úteis, e recebido pelo gestor em 25/6/2019 (peça 53) .
21.	Apesar de a Engecom ter apresentado preço final menor que o preço global estimado no orçamento de referência, deve-se ser destacado que trata de licitação com critério de julgamento do tipo técnica e preço (peça 4, p. 12) , com 70% de peso para a técnica e 30% para o preço, onde a técnica foi avaliada pela experiência do licitante e por sua equipe técnica.
22.	Ressalte-se que a Comissão Permanente de Licitação (Copel) é responsável somente pelos trâmites externos da licitação, cabendo as análises da fase técnica das propostas ao Setor de Via Permanente (Sevip) , subordinado à Gerência de Manutenção (Geman) , unidade vinculada à Diretoria de Operações (Dirop) . O parecer jurídico cabe à Gerência Jurídica (Gejur) , vinculada diretamente ao Diretor Presidente da entidade.
Exame da oitiva
23.	Em ofício entregue extemporaneamente em 4/7/2019 (peças 54-63) , o dirigente da entidade apresentou a resposta à oitiva abaixo analisada.
Item a) Ilegalidade da exigência do edital que atribuiria pontuação apenas para fichas de registro de empregados autenticadas pelo Ministério do Trabalho.
Resposta ao item a
24.	Informa o responsável (peça 54, p. 3) que o item 5.3.1.2 e os itens 5.3.2.1, 5.3.2.2 e 5.3.2.3, todos do anexo I do edital (peça 54, p. 722-728) , facultavam comprovar o vínculo empregatício por meio de 'ficha de registro do empregado, com o respectivo carimbo do Ministério do Trabalho ou ainda cópia da Carteira de Trabalho e Previdência Social' (grifamos) .
Análise do item a  
25.	Conforme a Trensurb afiança, apesar da exigência de ficha de registro de empregados com carimbo do Ministério do Trabalho, foi facultada aos licitantes a apresentação de cópia da carteira de trabalho.
26.	O parecer da área jurídica da Trensurb ressalta que 'o próprio edital, para fins de pontuação, facultou a exigência em referência, trazendo como alternativa sempre, em todos os cargos, a possibilidade de juntada de cópia da CTPS (vide, exemplificativamente, item 5.3.1.2 do Anexo I do edital) , o que, segundo a experiência comum, é diligência simples e fácil de ser atendida pelas licitantes' (peça 27, p. 1) (grifamos) . 
27.	Também o parecer jurídico destaca que a Prumo deixou de questionar essa exigência por ocasião da publicação do edital, estando precluso esse pedido (peça 27, p. 1) . Todavia, deve-se ter presente que a Administração pode sempre corrigir seus erros por meio do exercício da autotutela administrativa (Súmula n. 473 do STF) .
28.	Como já dito na instrução de 29/5/2019 (peça 47, p. 7) , há farta jurisprudência do TCU no sentido de que o vínculo possa ser demonstrado por contrato de prestação de serviço, sem vínculo trabalhista.
29.	Vale citar trecho do voto do Acórdão 2326/2019-TCU-Plenário, Relator Benjamin Zymler:
		11. (...) . Há restrição à competitividade quando o edital exige das licitantes a demonstração de vínculo societário ou empregatício, por meio de carteira de trabalho, do responsável técnico com a empresa, pois o Tribunal considera suficiente a comprovação da disponibilidade do profissional mediante contrato de prestação de serviços, sem vínculo trabalhista e regido pela legislação civil. Cito, nesse sentido, os Acórdãos 529/2018, 2.835/2016, 1.988/2016 e 872/2016, todos do Plenário.
30.	Ademais, constatou-se (item g abaixo) que a Engecom comprovou o tipo de ocupação de funcionário por meio de ficha de registro de empregados sem carimbo do Ministério do Trabalho, sendo pontuado nesse quesito, de forma incoerente em relação à exigência adotada para a Prumo.
31.	Portanto, constata-se irregularidade na exigência em edital do vínculo empregatício, mesmo por meio de cópia da Carteira de Trabalho e Previdência Social.
32.	Conclui-se que a resposta não ilide a questão,
Item b) aceitação da proposta da empresa Engecom Engenharia e Comércio Ltda., sagrada vencedora da Concorrência 210/2018, da previsão contida no item 8.2 do Projeto Básico do Edital, denominado 'Custo' que determina para composição do BDI a observância da taxa da tabela por tipo de obra do Acórdão 2622/2013-TCU-Plenário.
Resposta ao item b
33.	Informa o gestor que o item 8.2 do Anexo I do Edital 210/2018 versa da seguinte forma sobre o assunto: 'a Licitante deverá considerar para composição do BDI taxa conforme tabela por tipo de obra do Acórdão n° 2622/2013 - TCU' (grifamos) .
34.	O parecer do advogado da Gerência Jurídica (Gejur) defende que o Acórdão 2738/2015-TCU-Plenário, no qual restou demonstrado o entendimento do TCU a respeito da matéria, autorizou o interessado a ''poder apresentar a taxa que melhor lhe convier, desde que o preço proposto para cada item da planilha e, por consequência o preço global, não estejam em limites superiores aos preços de referência'', o que seria também referendado pelo Acórdão 1804/2012-TCU-Plenário TCU e Acórdão 648/2016-TCU-Plenário TCU (peça 29, p. 1) .
35.	A Sevip observou que na proposta da Engecom, considerando-se o tipo de obra 'Construção de Rodovias e Ferrovias', o percentual de BDI foi superior ao sugerido no Acórdão 2622/2013-TCU-Plenário, bem como os itens de composição A.2, A.3 e D.1, e destacou que 'a adoção desta composição e valor de BDI não foi justificado na Proposta comercial' (peça 37, p. 2) . Contudo, apesar de observar o descumprimento do edital, não se posicionou contrariamente à pontuação da empresa.
36.	Por fim, o responsável destaca que 'com base na manifestação técnica (SEVIP e GEMAN) e parecer jurídico (GEJUR) , a Comissão de Licitação (COPEL) deliberou por não acatar o pedido de impugnação apresentado pela Licitante Prumo Engenharia Eireli - Ata COPEL (0187639) ' nos seguintes termos (peça 38, p. 1) :
		Verificadas as manifestações técnicas e parecer jurídico, a Comissão concluiu que os critérios de aceitabilidade definidos no edital e projeto básico foram preenchidos e, embora a taxa de BDI da licitante ENGECOM seja superior à sugestão do item 8.2 do Projeto Básico (cujo item era sugestivo) o valor global proposto foi menor que o valor de referência e a empresa demonstrou possuir capacidade técnica satisfatória. Diante disto, a Comissão de licitação declarou classificadas as propostas das licitantes com os seguintes preços: ENGECOM Engenharia e Comércio Ltda com o valor global de R$ 6.698.579,84 e PRUMO Engenharia Eireli com o valor global de R$ 7.015.247,88. (Grifamos) .
Análise do item b
37.	Conforme traz o requerente, a Engecom teria desatendido ao edital apresentando um BDI de 32,78% (peça 34) , enquanto que o Acórdão 2622/2013-TCU-Plenário estabeleceu que este percentual deve estar entre 19,60% e 24,23%.
38.	O item 8.2 - Custo (peça 54, p. 747) , do Edital em foco, define que 'a Licitante deverá considerar para composição do BDI taxa conforme tabela por tipo de obra do Acórdão n° 2622/2013 - TCU' (grifamos) , e, portanto, a expressão 'deverá' não comporta a interpretação de item 'sugestivo' como pretende o gestor.
39.	Muito embora o Acórdão referido tenha relativizado as taxas de BDI ao 'orientar as unidades técnicas deste Tribunal  que' (...) 'levasse sempre em consideração as peculiaridades de cada caso concreto' (fizemos correção de forma) , a adoção do valor de BDI de 32,78% não foi justificada na proposta comercial, conforme preconiza o voto condutor do Acórdão 2622/2013, em seu item '3.5 - Faixas de valores do BDI por tipo de obra', que ao tratar de percentuais do terceiro quartil de BDI, alerta que esses valores não devem ser considerados limites máximos, e que 'no caso de valores de BDI que destoem dos percentuais apresentados, deverão ser eles, nos orçamentos de referência, adequadamente justificados pelos gestores' (grifamos) .
40.	Nesse sentido, o voto do Acórdão 2622/2013-TCU-Plenário ressalta o papel desta Corte de Contas em 'impedir que sejam pagos valores abusivos ou injustificadamente elevados'.
41.	Há o risco de prejuízo no caso de eventuais serviços extras necessários ao cumprimento do contrato e surgidos no curso da execução contratual, que poderão ser submetidos a esse elevado percentual de BDI.
42.	Observa-se que o Edital previa expressamente os percentuais de BDI a serem utilizados, e, a rigor, a proposta deveria ser desclassificada por não atender às exigências do ato convocatório da licitação (Lei 8.666/1993, art. 48, inciso I) , independentemente dos acórdãos do TCU permitirem considerar as peculiaridades de cada caso concreto. Todavia, foi dada interpretação flexível à proposta de preços apresentada pela empresa Engecom. No mínimo, deveria ter sido exigida à licitante a justificativa para adoção de valor de BDI maior que os referenciais do Acórdão 2622/2013-TCU-Plenário, o que não foi realizado.
43.	Por fim, ressalte-se que o edital é a lei entre as partes, vinculando tanto a Administração como os licitantes (art. 41 da Lei n. 8.666/93) , assim como o julgamento da licitação deve ser pautado pela objetividade (art. 45 da mesma Lei) .
44.	Portanto, observa-se tratamento desigual quanto ao rigor das exigências editalícias em desfavor da Prumo Engenharia, ferindo o princípio constitucional da isonomia, e os princípios básicos da igualdade e da vinculação ao instrumento convocatório preconizados no art. 3º da Lei 8.666/1993.
45.	Conclui-se que a resposta não ilide a questão.
Item c) O atestado 30006/16 da Engecom teria por objeto obras de infraestrutura e superestrutura, sem especificar se isso se refere a serviços de manutenção ou construção de vias férreas ou via permanente, quando deveria ter comprovado serviços compatíveis com o objeto da licitação, conforme prevê o art. 30, inciso II, da Lei 8.666/1993.
Resposta ao item c
46.	Afirma o gestor que é equivalente a complexidade técnica entre serviços de manutenção e de construção de via, que exigem semelhantes expertise, maquinário, veículos ferroviários, entre outros, e com isso a eventual contratação de empresa com essa experiência não acarreta prejuízo técnico, mencionando a seu favor a Lei 8.666/1993, art. 30, § 3º onde se dispõe que 'será sempre admitida a comprovação de aptidão através de certidões ou atestados de obras ou serviços similares de complexidade tecnológica e operacional equivalente ou superior' (grifamos) .
47.	Informa que 'a certidão emitida pelo CREA-BA, destaca que a atividade técnica do atestado 30.006/2016 refere-se à execução de manutenção em ferrovias', (...) 'e também a descrição dos serviços do atestado 30006/2016 evidenciando serviços de manutenção'.
Análise do item c
48.	Deve-se esclarecer que a expressão 'via permanente' significa que a via é composta por subsistemas de infraestrutura e superestrutura férrea, os quais servem de suporte para o trânsito dos trens (material rodante) , podendo incluir pontes, viadutos, pátios, garagens, oficinas e outras instalações de apoio, a serem definidos em contrato. A licitação em foco tem por objeto a manutenção de via permanente, e não a sua construção. 
49.	Ao contrário do que afiança o responsável, o atestado 30006/16 da Engecom, a rigor,  não trata especificamente de serviços de manutenção de via permanente, conforme se observa da certidão do Crea-BA e a descrição dos serviços do atestado 30006/2016 (peça 57, p. 101-118) , que evidenciam tratar-se de 'serviços de infraestrutura e superestrutura ferroviária' e 'serviços de superestrutura ferroviária' (peça 57, p. 102 e 106) , sem especificar se o objeto é serviço de construção ou serviço de manutenção. 
50.	Todavia, em homenagem ao § 3º, art. 30 da Lei 8.666/1993, onde se dispõe que 'será sempre admitida a comprovação de aptidão através de certidões ou atestados de obras ou serviços similares de complexidade tecnológica e operacional equivalente ou superior' poder-se-ia considerar que esses atestados são equivalentes, independentemente de se tratar de manutenção ou de construção - conclusão conservadora, em favor da Trensurb, especialmente se considerarmos a gravidade das demais irregularidades identificadas.
51.	Ademais, constata-se a existência de ART (peça 57, p. 105) do engenheiro responsável onde se descreve o 'serviço de manutenção de infra e superestrutura ferroviária' (grifamos) referente ao mesmo contrato.
52.	Dessa perspectiva, conclui-se que a resposta ilide a questão.
Item d) Não aceitação do atestado de capacidade técnica assinado pela própria Trensurb, apresentado pela Prumo Engenharia para atender o item 5.3.2.1 do Edital, alegando não se haver comprovado que o funcionário trabalhava na empresa.
Resposta ao item d
53.	A Trensurb se limita a informar que o recorrente não apresentou a comprovação de que o responsável técnico pertencia ao quadro da empresa na data da proposta, conforme critérios definidos nos itens 5.3.1.2, 5.3.2.1 a 5.3.2.3 do anexo I do edital, e que para o profissional Leandro Junior de Carvalho a Prumo apresentou a seguinte documentação:
a)	Certidão de acervo técnico, com a ART 9308858 referente ao contrato de prestação de serviço à TRENSURB sem data de conclusão (p. 58 do Anexo 0170681 - processo SEI 803/2018-92) . Este documento, datado de 06 de julho de 2018, não comprova que o funcionário em questão estava vinculado ao quadro permanente da empresa na data do certame [peça 61, p. 88];
b)	Atestado de capacidade técnica emitido pela Trensurb, na data 23 de maio de 2018, relacionado Leandro Junior de Carvalho como co-responsável técnico [peça 61, p. 92];
c)	Ficha de registro de empregado sem carimbo do Ministério do Trabalho [peça 61, p. 94-95].
Análise do item d
54.	Inicialmente, convém destacar, novamente, que houve restrição à competitividade quando o edital exigiu a demonstração de vínculo empregatício. Mesmo assim, a análise será feita em algumas subseções considerando o que constava do edital à época, com vistas a demonstrar a afronta ao princípio fundamental da isonomia e da igualdade no julgamento de propostas.
55.	Na fase de abertura do envelope de habilitação, a Prumo Engenharia requereu a inabilitação da Engecom por ter apresentado o atestado de visita técnica em cópia simples, sem autenticação e sem a via original para comprovar a sua autenticidade. Entretanto a presidente da Comissão de Licitação, Srª Josiane do Canto, teria alegado que seria excesso de formalismo inabilitá-la, pois o atestado de visita técnica havia sido emitido pela própria Trensurb (peça 1, p. 24) . 
56.	Por outro lado, o gestor mencionou três documentos comprovando que o profissional Leandro Junior de Carvalho fazia parte do quadro permanente da Prumo Engenharia, o que deveria ser suficiente para que se promovesse a diligência saneadora facultada pela lei geral de licitações.
57.	Isso porque os atestados da Prumo traziam documentos emitidos pela própria Trensurb (23/5/2018 e 6/7/2018) pouco tempo antes da publicação do edital (13/9/2018) , e bastaria a comissão diligenciar ao setor competente da própria entidade para que emitisse um atestado atualizado. 
58.	Contudo, esse foi o posicionamento da Trensurb, constante do Despacho Sevip (Setor de Via Permanente) da peça 62, p. 31) :
		d)	- Engenheiro civil Leandro Junior de Carvalho Muito embora a empresa licitante tenha apresentado Atestado de Capacidade Técnica com participação 'co-responsável' para o engenheiro civil (folhas 60 a 63 da proposta técnica - anexo 0170681) , devidamente acompanhado de Certidão de Acervo Técnico (folhas 55 a 59 da proposta técnica - anexo 0170681) , no registro de empregado referente a este profissional (folha 64 da proposta técnica - anexo 0170681) não identificamos carimbo do Ministério do Trabalho. Por esta razão, é nosso entendimento que a licitante não pontua no quesito referente ao item b.1.
59.	A Engecom, por sua vez, comprovou vínculo empregatício por meio de cópia de carteira de trabalho e, segundo a requerente, isso também 'não comprova que o funcionário em questão estava vinculado ao quadro permanente da empresa na data do certame' (peça 61, p. 88) .
60.	Portanto, constata-se tratamento diferenciado para com as duas concorrentes, afrontando o princípio fundamental da isonomia e igualdade no julgamento de propostas, viciando o certame ao afrontar o caput do art. 3º, § 1º do art. 44 e caput do art. 45 da Lei 8.112/1993.
61.	Conclui-se que a resposta não ilide a questão.
Item e) A análise da documentação apresentada pela Engecom para comprovação dos profissionais previstos no item 5.2 do anexo I do Edital, com a escolha por parte da Comissão de Licitação, com base em ficha de registro dos empregados, haja vista não ter a empresa informado qual dos três engenheiros indicados atenderia ao subitem a.2, qual atenderia o subitem b.1 e qual não seria considerado.
Resposta ao item e
62.	A Trensurb informa que:
Com relação ao item 5.3 do anexo I do Edital 210/2018, não está definida a obrigatoriedade de indicação dos profissionais que serão avaliados em cada subitem da proposta técnica. Dentre os profissionais aptos na avaliação dos subitens a.2 e b.1 que apresentaram a declaração de ciência e compromisso com a responsabilidade técnica do objeto licitado, o eng. Carlos Eduardo Chaves do Carmo e o eng. Carlos Eduardo Tostes do Carmo, foi definido de forma aleatória a atribuição de pontuação para os subitens a.2 e b.1 (item 5.3 do Anexo I do Edital 210/2018) . Para efeito de pontuação a escolha dos profissionais a serem avaliados para Profissional (Eng. Civil) - a.2 e Coordenador de Equipe - b.1 não desfavoreceu de forma alguma a Licitante concorrente, visto que ambos os profissionais obtiveram a mesma porcentagem de pontos (Anexo Avaliação Técnica ENGECOM 0175505 - processo SEI 803/2018-92) .
	PONTUAÇÃO MÁXIMA
	PONTUAÇÃO ATRIBUÍDA

	Subitens
	Qtd. executados
	Tempo de serviço
	Qtd. executados
	%
	Tempo de serviço
	%
	Pontuação total

	a.2
	15.000
	15.000
	12.375
	82,50
	11.438
	76,25
	23.813

	b.1
	4.000
	4.000
	3.300
	82,50
	3.050
	76,25
	6.350

Análise do item e
63.	Constata-se que pela Engecom assinam a 'declaração de ciência e compromisso com a responsabilidade técnica do objeto licitado' (item 5.2 do anexo I) os engenheiros Carlos Eduardo Tostes do Carmo (peça 58, p. 49) e Carlos Eduardo Chaves do Carmo (peça 58, p. 50) , sem, todavia, indicar qual dos dois profissionais seria responsável pelo subitem a.2 e qual seria responsável pelo subitem b.1, do item 5.3-Proposta Técnica do anexo I.
64.	Alega o responsável que no edital 'não está definida a obrigatoriedade de indicação dos profissionais que serão avaliados em cada subitem da proposta técnica'. Todavia, ao contrário do que afiança o gestor, o item 5.3.1.2 prevê que para atender àquele requisito 'o (s) atestado (s) deverá (ão) ser por licitante, em nome de profissional de nível superior' (grifamos) , e ainda observa que 'para efeito de avaliação/pontuação, o profissional (Engenheiro Civil) apresentado referente a este subitem (a.2 Serviços Executados - atestado (s) em nome de Profissional) não poderá ser o mesmo apresentado para o subitem (b.1 Coordenador geral da equipe) ' (peça 4, p. 60) . As mesmas exigências são estabelecidas no item 5.3.2.1 que trata de coordenador geral de equipe (peça 4, p. 62-63) .
65.	Portanto, para atender ao item 5.3.1.2 e 5.3.2.1 seria necessário que o profissional de engenharia civil não fosse o mesmo apresentado como 'coordenador geral de equipe' o que, a rigor, somente pode ser cumprido se forem indicados especificamente os nomes que vão ocupar cada posto.
66.	Também alega o gestor que a escolha de qual engenheiro ocuparia cada cargo seria aleatória, e o resultado teria sido indiferente, pois ao final ambos tiveram a mesma proporção de pontos de 82,50% para a quantidade de serviços executados e 76,25% para o tempo de serviço.
67.	Todavia, se fosse adotado um critério rigoroso de análise na proposta da Engecom, a comissão de licitação nem deveria ter realizado o exame dos atestados, devido à ausência de indicação dos ocupantes dos cargos.
68.	Alternativamente, se a Comissão adotasse um critério de rigor moderado na análise, seria o caso de se colocar o item em diligência conforme facultado pelo art 43, § 3º da Lei 8.666/1993, o que não foi feito. 
69.	Conclui-se que a resposta não ilide a questão.
Item f) Atribuição de pontos na proposta técnica da Engecom em relação ao item 5.3.1, subitem a.1, do anexo I do edital, tendo em vista que essa empresa não apresentou atestado com serviço superior a 48 meses.
Resposta ao item f
70.	Esclarece o gestor que na atribuição de pontos pela experiência do licitante foi considerado o período total da execução do serviço previsto no edital (item 5.3.1 do anexo I e respectivas tabelas de pontuação) .
Análise do item f
71.	De fato, são duas as tabelas de pontuação. Uma diz respeito ao volume de serviço já executado em relação ao previsto no edital, e a outra trata de tempo de serviço contratado.
72.	No que diz respeito ao tempo de serviço, o máximo seria de 20.000 pontos e a Engecom obteve 15.250 (peça 62, p. 16) , o que não significa que ela tenha obtido pontos por contrato algum superior a 48 meses como afirma o denunciante.
73.	Conclui-se que a resposta ilide a questão.
Item g) o fato de funcionário Fernando Dias de Souza, da Engecom, haver sido pontuado como Encarregado I, quando o Edital exigia o cargo de Supervisor ou Líder de Equipe, e sua carteira de trabalho informa tratar-se de encarregado em construção de edifícios.
Resposta ao item g
74.	Informa o gestor que para a atribuição de pontos neste item, a comissão técnica considerou a definição da Classificação Brasileira de Ocupações -  CBO compatível com a função Supervisor/Líder de equipe, bem como a experiência especifica relacionada na ficha de registro do empregado. O empregado em questão, Fernando Dias de Souza (páginas 174 à 176 do Anexo 0170680 - processo SEI 803/2018-92) apesar de constar na carteira de trabalho a 'Esp. Estab.: construção de edifícios', é registrado com a mesma Classificação Brasileira de Ocupações - CBO 7102-05 que os demais. Além disso, na ficha de trabalho na seção 'alteração de departamento' são listadas turmas específicas de trabalhos de manutenção de via férrea.
Análise do item g
75.	O item '5.3.2.2-Supervisores' do anexo I do edital (peça 4, p. 64) exige que sejam apresentados até sete supervisores e/ou líderes de equipe 'com experiência em serviços de manutenção e/ou construção de vias férreas' (grifamos) .
76.	Constata-se que na carteira de trabalho de Fernando Dias de Souza, empregado da Engecom, consta a Espécie de Estabelecimento (Esp. Estab.) : 'construção de edifícios' (peça 60, p. 68-69) , e consta a Classificação Brasileira de Ocupações - CBO 710205. 
77.	A ficha de registro de empregados (peça 60, p. 67) apresentada pela Engecom não traz o carimbo do Ministério do Trabalho exigido em edital, onde também consta a CBO 710205, a qual diz respeito a 'Mestre (construção civil) ', sendo que a CBO 710210 é que se refere à construção de ferrovias com a descrição 'Mestre de linhas (ferrovias) ', e portanto não atende ao exigido em edital. Ademais, a ficha de registro de empregado não contém o carimbo do Ministério do Trabalho, e por isso não se presta a comprovar a experiência específica exigida no edital, como pretende o responsável.
78.	Portanto, vê-se que a documentação referente ao empregado Fernando Dias de Souza não atende ao edital, e apesar disso foi aceita pela Sevip - Setor de Via Permanente para efeito de pontuação, favorecendo a Engecom na pontuação deste quesito.
79.	A resposta do gestor também menciona que esse item é objeto de esclarecimento no Despacho Sevip (0175525) . Ali, afirma-se (peça 62, p. 32-33) que 'foram pontuados somente aqueles em que foi demonstrado cargo/função compatível com o exigido em edital (serviço de manutenção e/ou construção de vias férreas ou via permanente) , bem como a experiência nos respectivos cargos, analisadas junto às respectivas fichas de registro de empregado'. Todavia, na tabela de pontuação (peça 62, p. 33) , consta o nome do empregado Fernando Dias de Souza como pontuado, e no rodapé da tabela a observação nº 3 mostra as descrições: (i) CBO 910910 - Supervisor de manutenção de vias férreas; (ii) CBO 710205 - Mestre (construção civil) , deixando claro do que se trata cada código do CBO, e portanto esse item não poderia pontuar a favor da Engecom, com fez a Sevip.
80.	Outrossim, observa-se incongruência no Despacho Sevip - Setor de Via Permanente 0175525 (peça 62, p. 32) ao informar que levou em consideração as informações das fichas de registro de empregados da Engecom, não se opondo à ausência de carimbo do Ministério do trabalho:
* Subitem b.2 - item 5.3.2.2 do anexo 1:
Na avaliação deste subitem consideramos somente os empregados relacionados cujas cópias das CTPS foram apresentadas de forma legível, comprovando vínculo. Porém, foram pontuados somente aqueles que foi demonstrado cargo/função compatível com o exigido em edital (serviço de manutenção e/ou construção de vias férreas ou via permanente) , bem como a experiência nos respectivos cargos, analisadas junto às respectivas fichas de registro de empregado. (Grifamos) .
81.	O gestor afiança que 'o empregado [Fernando Dias de Souza] é registrado com a mesma CBO 7102-05 que os demais' (peça 54, p. 5) . Todavia, em relação aos documentos de outros três empregados que pontuaram (peça 62, p. 33) , constata-se que da mesma forma não atendem ao subitem b.2 do item 5.3.2.2 do anexo I do edital (peça 4, p. 64) que exige ser apresentados até sete supervisores e/ou líderes de equipe 'com experiência em serviços de manutenção e/ou construção de vias férreas', ou seja, Ariston Rodrigues da Silva (peça 60, p. 51-54) ,  Haroldo Finamore de Melo (peça 60, p. 55-59) e Simael Soares da Costa (peça 60, p. 73-77) não cumprem com o exigido, pois a CBO 7102-05 se refere à supervisão na construção civil, cabendo questionar a Trensurb pela pontuação desses três últimos funcionários.
82.	O único documento em que consta a CBO 710210 - Mestre de linhas (ferrovias) , é a ficha de registro de empregado de Ariston Rodrigues da Silva (peça 60, p. 51) , que não tem carimbo do Ministério do Trabalho, sendo que a sua carteira de trabalho traz o campo de CBO em branco (peça 60, p. 54) , e informa que o seu cargo é de supervisor de obras a partir de 1/7/2011, sem indicar que se trata de obras em ferrovias.
83.	Portanto, não se justifica a pontuação desses quatro funcionários tendo em vista que o mencionado tempo de serviço no respectivo cargo foi pontuado com base em (i) ficha de empregados sem carimbo do Ministério do Trabalho e, (ii) a função na CBO 710205 - Mestre (construção civil) é incompatível com a experiência em vias férreas prevista em edital.
84.	Esse subitem b.2 que somou 6,5000 pontos (peça 62, p. 23) deveria ser reduzido a 0,0 pontos, o que somaria o total de 62,4125 (peça 62, p. 31) pontos para a Engecom, reduzindo a sua pontuação total técnica (PTT = (a+b) x 0,7) a 43,68875 pontos (equação na peça 62, p. 34) .  Com base nas tabelas e equações de pontuação total final-PTF (peça 62, p. 145) , a Engecom teria sua pontuação reduzida para 73,68875 o que tornaria a Prumo vencedora do certame com 77,64580 pontos:
	Fonte
	Critérios a serem pontuados
	Pontuação máxima
	Prumo
	Engecom

	Resultado da licitação (Peça 62, p. 145) 
	PTT
	TÉCNICA
	70
	49,00000
	47,88875

		PTP
	PREÇO
	30
	28,64580
	30,00000

		PTF
	TOTAL
	100
	77,64580
	77,88875

	Resultado após análise do TCU
	PTT
	TÉCNICA
	70
	49,00000
	43,68875

		PTP
	PREÇO
	30
	28,64580
	30,00000

		PTF
	TOTAL
	100
	77,64580
	73,68875

85.	Ressalta-se que o resultado acima não considera o possível aumento na nota da Prumo no critério 'técnica', decorrente do atestado do profissional Leandro Junior de Carvalho, para o qual poderia ter sido feita diligência no âmbito da própria Trensurb, o que, por sua vez, poderia em tese mudar o resultado do certame. 
86.	A Prumo engenharia inicialmente recorreu desse item após o julgamento da proposta técnica apontando pontuação indevida somente do empregado Fernando Dias de Souza (peça 62, p. 63) . Alega a recorrente que a carteira de trabalho desse empregado informa a atribuição de 'encarregado em construção de edifícios', e somente na ficha de registro sem carimbo do Ministério do Trabalho consta a informação de que que exerceu cargo de supervisor em manutenção de via permanente. Registre-se que a Prumo não pontuou nesse item por esse mesmo motivo. E para tornar equânime o julgamento, pede que a proposta da Prumo receba a pontuação referente aos itens 5.3.2.1, 5.3.2.2, 5.3.2.3 do anexo I do edital.
87.	A Engecom apresentou suas contrarrazões (peça 62, p. 79-85) , onde apresenta argumentos para os diversos itens recorridos pela Prumo. Em relação ao subitem b.2 do item 5.3.2.2 do anexo I do edital, alega o defendente que apesar da falta de carimbo, a ficha serve como 'documento complementar e informativo' (peça 62, p. 83) . Todavia, não se pode acatar tal argumento, visto que por ausência do carimbo, a comissão de licitação considera esse documento inválido para todos os efeitos.
88.	Em uma segunda linha de argumentação, a Engecom alega que a CBO 'rege-se por um sistema que aglutina num código raiz atividades conexas que demandam nível similar de práticas e conhecimentos. O código matriz 7102 refere-se aos 'supervisores da construção civil' cuja atividade corresponde à seguinte 'descrição sumária', nos termos da classificação do Ministério do Trabalho': 
7102 - Descrição sumária
Supervisionam equipes de trabalhadores da construção civil que atuam em usinas de concreto, canteiros de obras civis e ferrovias. Elaboram documentação técnica e controlam recursos produtivos da obra (arranjos físicos, equipamentos, materiais, insumos e equipes de trabalho) . Controlam padrões produtivos da obra tais como inspeção da qualidade dos materiais e insumos utilizados, orientação sobre especificação, fluxo e movimentação dos materiais e sobre medidas de segurança dos locais e equipamentos da obra. Administram o cronograma da obra.
89.	Todavia, não prospera essa tese, visto que na carteira de trabalho e na ficha do empregado consta o código 710205 que é específico para construção civil e não abarca o código 710210, que descreve o supervisor de ferrovias. 
90.	Por fim o defendente se socorre alegando que se o funcionário trabalha em uma empresa que presta serviços de via férrea pode-se inferir que o supervisor tem experiência nessa área 'sendo desimportante a classificação formal' (grifo original - peça 62, p. 84) .
91.	Além disso, a Engecom argumenta que ocorreu erro material no subitem b.2, item 2 do anexo I do edital, pois a comissão acolheu a pontuação de quatro supervisores, concedendo um ponto para cada em decorrência da experiência no cargo e ainda outros quatro pontos devido à experiência superior a 48 meses de cada um deles, o que somaria o total de oito pontos e não 6,5 (peça 62, p. 84-85) .
92.	Em relação a isso, a Gerência Jurídica (Gejur) não analisou as contrarrazões da Engecom, se limitando a considerar cabível o recurso, deixando para a área técnica a decisão de rever a pontuação, se fosse o caso (peça 62, p. 91-92) . Por sua vez a área técnica (peça 62, p. 95-96) , por meio do despacho Sevip - Setor de Via Permanente 0181601, também se restringiu a analisar o pedido de impugnação da Prumo, sem analisar as contrarrazões da Engecom, o que demonstra falha grave de avaliação da comissão, que desta vez seria em prejuízo da defendente. Esse prejuízo não é verdadeiro porque a comissão nem sequer poderia acatar os documentos dos quatro supervisores, devido às falhas acima apontadas.
93.	Portanto, constata-se que foram indevidamente concedidos 6,5000 pontos na proposta técnica da Engecom, sem os quais a Prumo se sagraria vencedora do certame.
94.	Essa tolerância concedida somente para a proposta da Engecom revela quebra do princípio fundamental da isonomia e igualdade no julgamento de propostas, viciando o certame ao afrontar o caput do art. 3º, § 1º do art. 44 e caput do art. 45 da Lei 8.112/1993.
95.	Conclui-se que a resposta não ilide a questão.
Exame da diligência
96.	O Ofício 037/2019-TCU/Seinfraurbana de 15/6/2019 (peça 50) encaminhado ao gestor também estabeleceu o prazo de cinco dias úteis para que a entidade informasse o seguinte:
a) cópia digital completa do processo de Concorrência 210/2018-Trensurb Porto Alegre;
b) quais os eventuais prejuízos que a paralisação do certame ou da execução contratual pode trazer à prestação dos serviços prestados à população pela Trensurb Porto Alegre.
Item a) cópia digital completa do processo de Concorrência 210/2018-Trensurb Porto Alegre
97.	Em ofício entregue extemporaneamente em 4/7/2019 (peças 54-63) , o dirigente da entidade apresentou a resposta ao item 'a' por meio de cópia digital em CD de todo o processo licitatório atendendo o solicitado (peças 54 a 63) .
98.	Conclui-se que a resposta ilide a questão.
Item b) eventuais prejuízos que a paralisação do certame ou da execução contratual pode trazer à prestação dos serviços prestados à população pela Trensurb Porto Alegre 
99.	No item 'b' foi perguntado ao responsável sobre eventuais prejuízos que causariam a paralisação do certame ou da execução contratual. É evidente que a execução contratual indagada se refere ao correspondente certame licitatório e não ao contrato anterior que estava em andamento, visto que o denunciante solicitou que cautelarmente 'se suspenda a adjudicação, homologação e assinatura do contrato e, caso este já tenha sido assinado, que seja suspensa sua execução' (grifamos - peça 1, p. 30) .
100.	Deve ser destacado que o contrato de manutenção que estava em vigor até aquele momento tinha como contratada a própria empresa Prumo, autora da denúncia, o qual vinha sendo prorrogado por meio de aditivos.
101.	Portanto não fazia sentido a denunciante propor a paralisação cautelar de seu próprio contrato que se encontrava em vigor, mas, por óbvio, desejava a paralisação da nova contratação.
102.	A despeito disso, o responsável pela Trensurb esclareceu em 2/7/2019, antes de se iniciar a execução do novo contrato em 6/8/2019 (peça 54, p. 1) , que 'interrupção destes serviços afeta sobremaneira a disponibilidade das vias para a operação e a segurança na circulação dos trens, além de acarretarem em prejuízos sociais, econômicos e da imagem da empresa junto aos usuários, principalmente no que tange o aspecto de confiabilidade e segurança do sistema' (peça 54, p. 5) , sem informar que estava em vigor um contrato de manutenção que evitaria prejuízo à operação da via.
103.	O ofício do TCU foi entregue em 15/6/2019. O novo contrato de manutenção nº 120.11/19 foi assinado em 29/5/2019 (peça 63, p. 90) e a ordem de início de serviço-OIS foi emitida em 06/08/2019, quando de fato iniciou-se a execução do novo contrato, após a resposta do gestor a este Tribunal.
104.	Conclui-se que a conduta da Trensurb de paralisar cautelarmente o contrato vigente à época da Prumo teve o condão de dificultar a eventual concessão de cautelar pelo Ministro Relator, visto que a eventual suspensão do início do novo contrato não causaria riscos ao usuário, pois o contrato de manutenção anterior vinha sendo prorrogado por meio de aditivos e estava vigente à época. 
105.	Conclui-se que a resposta não ilide a questão.
Periculum in mora reverso
106.	Por meio de correio eletrônico indagou-se a Trensurb a respeito de contrato em vigor antes do novo contrato 120.11/19 assinado em 29/5/2019, decorrente da Concorrência 210/2018. Em resposta, informou-se que estava em vigor o Contrato nº 08.120.33/2013, de 19/7/2013, firmado com a Prumo Engenharia Eireli, pelo prazo de doze meses, contados da emissão da ordem de início de serviço-OIS em 06/08/2013.
107.	Segundo a Trensurb, esse contrato foi renovado por meio dos seguintes termos aditivos:
TA A - Renovação por mais 12 meses (06/08/2014 a 05/08/2015) ;
TA B - Reajuste;
TA C - Renovação por mais 12 meses (06/08/2015 a 05/08/2016) ;
TA D -  Reajuste;
TA E - Renovação por mais 12 meses (06/08/2016 a 05/08/2017) , com supressão de serviços;
TA F - Reajuste;
TA G - Renovação por mais 12 meses (06/08/2017 a 05/08/2018) ;
TA H - Reajuste;
TA I - Renovação excepcional (art. 57, § 4º, Lei nº 8.666/93) , por até 06 (seis) meses, a contar de 06/08/2018;
TA J - Renovação excepcional (art. 57, § 4º, Lei nº 8.666/93) , por até 06 (seis) meses, a contar de 06/02/2019.
108.	Portanto, na ocasião da instrução deste processo (peça 43) e mesmo na data de entrega do Ofício de oitiva e diligência (peça 50) não existia o periculum in mora reverso, objeto do item 'c' do Despacho do Relator (peça 47, p. 3) , Ministro Augusto Sherman, visto que estava em vigor, por meio de aditivos, contrato de manutenção das vias licitadas.
109.	Quanto ao pedido de cautelar requerido na denúncia da Prumo Engenharia, considera-se que houve perda de objeto tendo em visto já ter ocorrido a contratação da Engecom Engenharia por meio do contrato nº 120.11/19, de 29/5/2019 (peça 63, p. 90) e a emissão da ordem de início de serviço-OIS, de 06/08/2019.
CONCLUSÃO
110.	Cuidam os autos de denúncia com pedido de medida cautelar de autoria da empresa Prumo Engenharia Eireli visando suspender a licitação ou a suspensão do correspondente contrato até decisão no mérito por este Tribunal, diante de irregularidades incorridas pela Empresa de Trens Urbanos de Porto Alegre S.A. (Trensurb Porto Alegre) , relacionadas à Concorrência n. 210/2018 para 'contratação de empresa para prestação de serviços de engenharia de manutenção da via permanente, englobando as vias principais, pátios, terminais e desvios, entre os terminais ferroviários da estação Mercado e da estação Novo Hamburgo da Trensurb', na modalidade concorrência, do tipo técnica e preço, regida pela Lei n° 8.666/1993, no valor estimado de R$7.050.557,88 onde foi sagrada vencedora a empresa Engecom Engenharia e Comércio Ltda.
111.	O requerimento de medida cautelar resta prejudicado tendo em vista já ter ocorrido a contratação da empresa Engecom (nº 120.11/19, de 29/5/2019) , e emissão da ordem de início de serviço-OIS (em 06/08/2019) . 
112.	Foram expedidas oitivas e diligências à Empresa de Trens Urbanos de Porto Alegre S/A, para que fossem esclarecidos os fatos reputados irregulares pelo denunciante, cujas respostas intempestivas foram analisadas na presente instrução, onde se constata que os argumentos dos responsáveis em relação aos itens 'a', 'b', 'd', 'e', e 'g' da oitiva não ilidem a questão, e demonstram falhas que levaram à indevida homologação do certame em favor da empresa Engecom, assim como a resposta ao item 'b' da diligência também não ilide a questão, pois não se informou que estava em vigor um contrato de manutenção que evitaria prejuízo à operação da via em caso de suspensão cautelar do certame, o que permitiria ao Tribunal avaliar adequadamente o periculum in mora reverso.
113.	Diante disso, cabe ouvir os responsáveis em audiência quanto aos itens acima impugnados, para que em quinze dias apresentem razões de justificativa para as falhas relatadas, pois no exame da resposta ao Ofício da Seinfraurbana constatou-se tratamento diferenciado na análise das propostas das concorrentes, em afronta ao princípio fundamental da isonomia, igualdade e impessoalidade no julgamento, preconizados no caput do art. 3º, § 1º do art. 44 e caput do art. 45 da Lei 8.112/1993, pois observa-se que em relação à proposta da Prumo procedeu-se a rigoroso cumprimento das regras do edital, e, em contraste, a proposta da Engecom foi avaliada com formalismo moderado, o que se verifica nos seguintes fatos:
i.	Recusa de fichas de registro de empregado apresentadas pela Prumo, exigidas no edital para comprovar o vínculo com a empresa, devido à ausência de carimbo do Ministério do Trabalho, sem realizar a diligência saneadora prevista no art. 43, § 3º da Lei 8.666/1993, sendo que em relação à Engecom as fichas de registro de empregados sem carimbo do Ministério do Trabalho foram aceitas para comprovar a função exercida pelos empregados Fernando Dias de Souza; Ariston Rodrigues da Silva;  Haroldo Finamore de Melo, e; Simael Soares da Costa.
ii.	Aceitação da proposta da Engecom apresentando um BDI de 32,78%, em desacordo com o item 8.2 do projeto básico do edital que exige 'a observância da taxa da tabela por tipo de obra do Acórdão 2622/2013-TCU-Plenário' estabelecido entre 19,60% e 24,23%, sem a justificativa preconizada no item 3.5 do voto condutor do mesmo Acórdão, o que afronta o art. 48, inciso I, da Lei 8.666/1993 por não atender às exigências do ato convocatório, havendo o risco de prejuízo no caso de eventuais serviços extras surgidos no curso da execução contratual, quando poderá ser aplicado o percentual de BDI mais elevado.
iii.	Não aceitação do atestado de capacidade técnica assinado pela própria Trensurb (em 23/5/2018 e 6/7/2018) pouco tempo antes da publicação do edital (em 13/9/2018) , apresentado pela Prumo Engenharia para atender o item 5.3.2.1 do Edital, alegando não se haver comprovado que o funcionário trabalhava na empresa, sem que se expedisse a diligência saneadora facultada pela lei geral de licitações, sendo que a cópia de carteira de trabalho trazida pela Engecom, a rigor, também 'não comprova que o funcionário em questão estava vinculado ao quadro permanente da empresa na data do certame'. Em contraste, na fase de habilitação a Engecom apresentou o atestado de visita técnica em cópia simples, sem autenticação e sem a via original para comprovar a sua autenticidade, que  foi aceita pela presidente da Comissão de Licitação, Srª Josiane do Canto, alegando que seria excesso de formalismo inabilitar pois o atestado de visita técnica havia sido emitido pela própria Trensurb. 
iv.	A Engecom não indica qual dos dois profissionais que assinam a 'declaração de ciência e compromisso com a responsabilidade técnica do objeto licitado' (item 5.2 do anexo I) , ou seja, os engenheiros Carlos Eduardo Tostes do Carmo e Carlos Eduardo Chaves do Carmo, seria o responsável pelo subitem a.2 e qual seria o responsável pelo subitem b.1, do item 5.3-Proposta Técnica do anexo I, sob alegação de que no edital 'não está definida a obrigatoriedade de indicação dos profissionais que serão avaliados em cada subitem da proposta técnica'. Todavia, ao contrário do que afiança o gestor, o item 5.3.1.2 prevê que para atender àquele requisito 'o (s) atestado (s) deverá (ão) ser por licitante, em nome de profissional de nível superior' (grifamos) , e ainda observa que 'para efeito de avaliação/pontuação, o profissional (Engenheiro Civil) apresentado referente a este subitem (a.2 Serviços Executados - atestado (s) em nome de Profissional) não poderá ser o mesmo apresentado para o subitem (b.1 Coordenador geral da equipe) ' (grifamos) . As mesmas exigências são estabelecidas no item 5.3.2.1 que trata de coordenador geral de equipe. Também alega o gestor que a escolha de qual engenheiro ocuparia cada cargo seria aleatória, e o resultado teria sido indiferente, pois ao final ambos tiveram a mesma pontuação quando, a comissão de licitação nem deveria ter realizado a análise dos atestados, pois não se pode admitir que a comissão indique ela mesma quem vai preencher cada cargo, ferindo o princípio básico da impessoalidade exigida no caput do art. 3º da Lei 8.666/1993.
v.	Contata-se que a documentação referente ao empregado da Engecom Fernando Dias de Souza não atende item 5.3.2.2-Supervisores do anexo I do edital exigindo que sejam apresentados até sete supervisores e/ou líderes de equipe 'com experiência em serviços de manutenção e/ou construção de vias férreas', e ao contrário, na sua carteira de trabalho consta a Espécie de Estabelecimento: construção de edifícios, e consta a Classificação Brasileira de Ocupações - CBO 710205 que diz respeito a 'Mestre (construção civil) ' sendo que a CBO 710210 é que se refere à construção de ferrovias com a descrição 'Mestre de linhas (ferrovias) '. A sua ficha de registro de empregado não traz o carimbo do Ministério do Trabalho exigido em edital, e portanto não se prestaria a comprovar a ocupação de mestre de linhas férreas. A pontuação dos outros três supervisores da Engecom Ariston Rodrigues da Silva;  Haroldo Finamore de Melo, e; Simael Soares da Costa não cumprem com o exigido no subitem b.2 do item 5.3.2.2 do anexo I do edital, tendo em vista que o tempo de serviço no respectivo cargo foi pontuado com base em (i) ficha de empregados sem carimbo do Ministério do Trabalho e, (ii) a função na CBO 710205 - Mestre (construção civil) constante da carteira de trabalho é incompatível com a experiência em vias férreas (CBO 710210) exigida em edital, o que somou 6,5000 pontos no subitem b.2 que deveria ser reduzido a 0,0 pontos, o que tornaria a Prumo vencedora do certame.
114.	Também sugere-se ouvir em audiência os responsáveis pela resposta ao item 'b' da diligência, visto que não se informou que estava em vigor um contrato de manutenção que evitaria prejuízo à operação da via em caso de suspensão cautelar do certame, o que permitiria ao Tribunal avaliar adequadamente o periculum in mora reverso.
115.	O rol de responsáveis, a sua conduta e o nexo de causalidade estão explicitados na matriz de responsabilização no apêndice A abaixo.
PROPOSIÇÃO
116.	Diante do exposto, submetem-se os autos à consideração superior propondo, 
I.	com fundamento no art. 157 do Regimento Interno do TCU c/c os arts. 10 e 11 da Lei 8.443/1992, ouvir em audiência os responsáveis abaixo listados para que em relação à Concorrência n. 210/2018 visando 'contratação de empresa para prestação de serviços de engenharia de manutenção da via permanente, englobando as vias principais, pátios, terminais e desvios, entre os terminais ferroviários da estação Mercado e da estação Novo Hamburgo da Trensurb', onde foi sagrada vencedora a empresa Engecom Engenharia e Comércio Ltda., sejam apresentadas razões de justificativas no prazo de quinze dias, pela afronta ao princípio fundamental da isonomia e igualdade no julgamento, preconizados no caput do art. 3º, § 1º do art. 44 e caput do art. 45 da Lei 8.112/1993, pois observa-se que em relação à proposta da Prumo procedeu-se a rigoroso cumprimento das regras do edital, e, em contraste, a proposta da Engecom foi avaliada com formalismo moderado, constatado nos seguintes fatos a serem esclarecidos:
i.	Recusa de fichas de registro de empregado apresentadas pela Prumo, exigidas no edital para comprovar o vínculo com a empresa, devido à ausência de carimbo do Ministério do Trabalho, sem realizar a diligência saneadora prevista no art 43, § 3º da Lei 8.666/1993, sendo que em relação à Engecom as fichas de registro de empregados sem carimbo do Ministério do Trabalho foram aceitas para comprovar a função exercida pelos empregados Fernando Dias de Souza; Ariston Rodrigues da Silva;  Haroldo Finamore de Melo, e; Simael Soares da Costa.
ii.	Não aceitação do atestado de capacidade técnica da Prumo assinado pela própria Trensurb (em 23/5/2018 e 6/7/2018) pouco tempo antes da publicação do edital (em 13/9/2018) , alegando não haver comprovação de que o funcionário ainda trabalhava na empresa, sem que se expedisse a diligência saneadora facultada pela lei geral de licitações, sendo que, em contraste, na fase de habilitação a Engecom apresentou o atestado de visita técnica em cópia simples, sem autenticação e sem a via original para comprovar a sua autenticidade. 
iii.	A Engecom não indicou qual dos dois profissionais que assinam a 'declaração de ciência e compromisso com a responsabilidade técnica do objeto licitado', seria o responsável pelo subitem a.2 e qual seria o responsável pelo subitem b.1, do item 5.3-Proposta Técnica do anexo I, sendo a indicação realizada pela própria comissão de licitação sob alegação de que a escolha de qual engenheiro ocuparia cada cargo seria aleatória, e o resultado teria sido indiferente, pois ao final ambos tiveram a mesma pontuação quando, a comissão de licitação nem deveria ter realizado a análise dos atestados, pois não se pode admitir que a comissão indique ela mesma quem vai preencher cada cargo, ferindo o princípio básico da impessoalidade exigida no caput do art. 3º da Lei 8.666/1993.
iv.	Contata-se que a documentação referente ao empregado da Engecom, Fernando Dias de Souza, não atende item 5.3.2.2-Supervisores do anexo I do edital exigindo 'experiência em serviços de manutenção e/ou construção de vias férreas', pois na sua carteira de trabalho consta a construção de edifícios, e na Classificação Brasileira de Ocupações - CBO aparece o código 710205 que diz respeito a 'Mestre (construção civil) ', sendo que a sua ficha de registro de empregado não traz o carimbo do Ministério do Trabalho exigido em edital, e portanto não se prestaria a comprovar a ocupação de mestre de linhas férreas. A pontuação dos outros três supervisores da Engecom, Ariston Rodrigues da Silva;  Haroldo Finamore de Melo, e; Simael Soares da Costa não cumprem com o exigido no subitem b.2 do item 5.3.2.2 do anexo I do edital, tendo em vista que o tempo de serviço no respectivo cargo foi pontuado com base em (i) ficha de empregados sem carimbo do Ministério do Trabalho e, (ii) a função na CBO 710205 - Mestre (construção civil) constante da carteira de trabalho é incompatível com a experiência em vias férreas (CBO 710210) exigida em edital, o que, juntamente com o supervisor Fernando Dias de Souza, somou 6,5000 pontos no referido subitem b.2 que deveria ser reduzido a 0,0 pontos, o que tornaria a Prumo vencedora do certame.
Responsáveis: David Borille, Diretor Presidente, CPF XXX.858.700-XX; Thomaz Ahrends Torelly Bastos, Advogado Gejur, CPF XXX.832.580-XX; Angelica Meireles de Oliveira, engenheira Sevip, CPF XXX.550.400-XX; Rodrigo Pettermann, Chefe Sevip, CPF XXX.772.400-XX; Joao Luis Golgo Viana, Gerente Geman, CPF XXX.676.570-XX; Jussandra Rigo, Gerente Gejur, CPF XXX.324.590-XX; Josiane Hensel do Canto, Presidente Copel, CPF XXX.827.990-XX; Andre Luis Gobbi Vianna, membro Copel, CPF XXX.584.630-XX; Daniel Bernardes Ferrer, membro Copel, CPF XXX.311.210-XX; Ricardo Souza Hessel, membro Copel, CPF XXX.402.510-XX; Eurico de Castro Faria, Diretor de Operações-Dirop, CPF XXX.723.210-XX
v.	Aceitação da proposta da Engecom apresentando um BDI de 32,78%, em desacordo com o item 8.2 do projeto básico do edital que exige 'a observância da taxa da tabela por tipo de obra do Acórdão 2622/2013-TCU-Plenário' estabelecido entre 19,60% e 24,23%, sem a justificativa preconizada no item 3.5 do voto condutor do mesmo Acórdão, o que afronta o art. 48, inciso I, da Lei 8.666/1993 por não atender às exigências do ato convocatório, havendo o risco de prejuízo no caso de eventuais serviços extras surgidos no curso da execução contratual, quando poderá ser aplicado o percentual de BDI mais elevado.
Responsáveis: David Borille, Diretor Presidente, CPF XXX.858.700-XX; Thomaz Ahrends Torelly Bastos, Advogado Gejur, CPF XXX.832.580-XX; Jussandra Rigo, Gerente Gejur, CPF XXX.324.590-XX; Angelica Meireles de Oliveira, engenheira Sevip, CPF XXX.550.400-XX; Josiane Hensel do Canto, Presidente Copel, CPF XXX.827.990-XX; Andre Luis Gobbi Vianna, membro Copel, CPF XXX.584.630-XX; Daniel Bernardes Ferrer, membro Copel, CPF XXX.311.210-XX; Ricardo Souza Hessel, membro Copel, CPF XXX.402.510-XX; Rodrigo Pettermann, Chefe de Setor-Sevip, CPF XXX.772.400-XX; João Luis Golgo Viana, Gerente-Geman, CPF XXX.676.570-XX; Eurico de Castro Faria, Diretor de Operações-Dirop, CPF XXX.723.210-XX
vi.	Na resposta ao item 'b' da diligência do TCU, omitiu-se que estava em vigor um contrato de manutenção que evitaria prejuízo à operação da via em caso de suspensão cautelar do certame, o que permitiria ao Tribunal avaliar adequadamente o periculum in mora reverso no pedido impetrado pela Prumo Engenharia.
Responsáveis: David Borille, Diretor Presidente, CPF XXX.858.700-XX; Angelica Meireles de Oliveira, engenheira Sevip, CPF XXX.550.400-XX; Rodrigo Pettermann, Chefe Sevip, CPF XXX.772.400-XX; Joao Luis Golgo Viana, Gerente Geman, CPF XXX.676.570-XX; Eurico de Castro Faria, Diretor de Operações-Dirop, CPF XXX.723.210-XX, para que apresentem razões de justificativa para essa omissão.
II. Considerar a perda de objeto do requerimento de medida cautelar trazido pela Prumo engenharia Eireli, tendo em vista já ter ocorrido a assinatura do Contrato nº 120.11/19, de 29/5/2019, com a empresa Engecom, e a respectiva emissão da ordem de início de serviço-OIS, em 06/08/2019."
2.	O Diretor da unidade técnica discordou do encaminhamento proposto pelo Auditor (peça 68) , nos seguintes termos:
" (...) 
6.	Contudo, divirjo da proposta de encaminhamento. Na matriz de responsabilização, conforme apêndice A da instrução, são elencados desde engenheiros da Trensurb, advogados, membros da comissão de licitação, e até mesmo o Diretor Presidente da estatal, cada um tendo em algum momento assinado, ou participado de algum ato da licitação.
7.	Ocorre que já que ocorreu a contratação da Engecom Engenharia por meio do contrato nº 120.11/19, de 29/5/2019 (peça 63, p. 90) e a emissão da ordem de início de serviço-OIS, de 06/08/2019, assim, no atual momento, o cancelamento do contrato caracterizaria o periculum in mora reverso, uma vez que seria interrompida a execução do serviço de manutenção da via permanente, o que colocaria em risco a segurança da operação metroviária. Contudo ainda persiste a necessidade urgente de realização de novo certame, com vistas a publicar edital sem que ocorram as irregularidades graves identificadas, que prejudicaram a competividade.
8.	Assim, tendo em vista que as irregularidades resultaram na contratação de empresa que deveria ter sido a 2ª colocada no certame, considerando, para essa conclusão, as regras impostas pelo edital publicado, deve-se exigir da Trensurb, antes de uma análise mais aprofundada dos responsáveis pelas irregularidades, que realize nova licitação, demonstrando para o TCU que tomou as devidas providências para que houvesse, de fato, competitividade e análise das propostas com isonomia, e após concluído o processo licitatório, anule o contrato nº 120.11/19 firmado com a Engecom Engenharia.
Por isso, alternativamente à proposta de encaminhamento da instrução precedente e sem prejuízo da realização de futuras audiências, com base na matriz de responsabilização do apêndice A da instrução, devidamente revisada, e tendo em vista que as irregularidades não configuram indícios de débito, sugiro a remessa dos autos ao gabinete do Exmo. Ministro Relator propondo determinar à Trensurb Porto Alegre, conforme inciso II, art. 250 do Regimento Interno do TCU, que inicie, a partir do conhecimento da presente decisão, a preparação de nova licitação para a contratação de empresa para prestação de serviços de engenharia de manutenção da via permanente, englobando as vias principais, pátios, terminais e desvios, entre os terminais ferroviários da estação Mercado e da estação Novo Hamburgo da Trensurb, evitando, inclusive, as irregularidades identificadas pelo TCU nesses autos."
3.	Por sua vez, o titular da SeinfraUrbana, ao acolher o encaminhamento proposto pelo diretor, promoveu esclarecimentos e complementou a sua proposta, conforme o pronunciamento à peça 69, in verbis:
"1.	Manifesto-me, em essência, de acordo com a proposta formulada pelo titular da Urban/D2 (doc 63.482.904-6) , que promoveu pertinente e necessário ajuste no encaminhamento alvitrado na instrução precedente, sem prejuízo de expor algumas breves ponderações, bem como de fazer uma complementação da proposta.
2.	Primeiramente, registre-se que a proposta lançada pelo diretor baseia-se, sob um aspecto, no § 6º do art. 276 do Regimento Interno do TCU (não delimitação da análise aos fundamentos para concessão da medida cautelar) e, noutro prisma, no § 6º do art. 250 do RI/TCU (relegação das audiências para fase processual posterior) , uma vez que urge adotar medidas com vistas a promover a regularização da prestação dos serviços de manutenção nas vias da Trensurb, que atualmente estão sendo prestados por meio de contrato originado de processo licitatório maculado.
3.	No que se refere ao prazo para adoção da medida ora proposta, sugere-se conceder o prazo de 120 dias para que a Trensurb realize e conclua a nova licitação, escoimada dos vícios apontados no presente processo. Registre-se que o procedimento licitatório questionado se arrastou por mais de oito meses entre a publicação do edital (em 13/9/2018) e a assinatura do contrato (em 29/5/2019) , todavia, frente à necessidade de regularização da situação vigente, considera-se necessário estabelecer prazo mais exíguo que o anteriormente experimentado.
4.	Ademais, uma vez que se vislumbra, após a realização da nova licitação a ser realizada pela Trensurb, declarar a nulidade do contrato n. 120.11/19, faz-se necessário, em homenagem ao princípio do contraditório e da ampla defesa, bem como em cumprimento ao inciso V do art. 250 do RI/TCU, chamar aos autos, desde já, a empresa contratada, Engecom Engenharia, para que, se assim o desejar, manifeste-se sobre os fatos apurados no presente processo.
5.	Por fim, após apreciação da presente proposta, se acatada, deve-se restituir os autos à unidade técnica para monitoramento da determinação (a ser feito no âmbito desse mesmo processo) e prosseguimento do feito, com a promoção da responsabilização pelos atos praticados na Concorrência n. 210/2018 e análise da eventual resposta à oitiva da empresa contratada."
	É o relatório.

não consta.

Não atuou.

Representação. Possíveis irregularidades na Concorrência 210/2018. Oitiva da Trensurb. Diligência. Confirmação da maioria das irregularidades. Contrato já assinado, com ordem de serviço emitida. Determinação para não renovação do contrato. Audiências.

Trata-se de representação formulada pela empresa Prumo Engenharia Eireli, com pedido de medida cautelar, dando conta de possíveis irregularidades relacionadas à Concorrência 210/2018, realizada pela Empresa de Trens Urbanos de Porto Alegre S.A. (Trensurb Porto Alegre) destinada à contratação de empresa para prestação de serviços de engenharia de manutenção da via permanente, englobando as vias principais, pátios, terminais e desvios, entre os terminais ferroviários da estação Mercado e da estação Novo Hamburgo.
2.	A mencionada concorrência, do tipo técnica e preço, foi realizada com valor estimado de contratação de R$ 7.050.557,88. Sagrou-se vencedora do certame a empresa Engecom Engenharia e Comércio Ltda., com proposta no valor de R$ 6.698.579,84. A empresa Prumo Engenharia Eireli, ora representante, classificou-se em segundo lugar, com proposta no valor de R$ 7.015.247,88. O Contrato de Manutenção 120.11/19, decorrente do certame, foi assinado em 29/5/2019 (peça 63, p. 90) , tendo a ordem de início de serviço sido emitida em 06/08/2019.
3.	A representação deve ser conhecida pelo Tribunal, por atender os requisitos de admissibilidade previstos nos arts. 234 e 235 do Regimento Interno do TCU, c/c o art. 113, §1º, da Lei 8.666/1993 e o art. 103, § 1º, da Resolução/TCU 259/2014.
4.	A representante alega, em síntese, as seguintes ocorrências consideradas irregulares na condução do certame:
	a) ilegalidade da exigência do edital que atribuiria pontuação apenas para fichas de registro de empregados autenticadas pelo Ministério do Trabalho;
	b) não cumprimento, pela empresa vencedora, da previsão contida no item 8.2 do Projeto Básico do Edital, denominado "Custo" que determina para composição do BDI a observância da taxa da tabela por tipo de obra do Acórdão 2622/2013-TCU-Plenário;
	c) o atestado 30006/16 da Engecom teria por objeto obras de infraestrutura e superestrutura, sem especificar se isso se refere a serviços de manutenção ou construção de vias férreas ou via permanente, quando deveria ter comprovado serviços compatíveis com o objeto da licitação, conforme prevê o art. 30, inciso II, da Lei 8.666/1993, o que poderia reduzir a pontuação da Engecom;
	d) não aceitação do atestado de capacidade técnica assinado pela própria Trensurb, apresentado pela Prumo Engenharia para atender o item 5.3.2.1 do Edital, alegando não se haver comprovado que o funcionário trabalhava na empresa;
	e) a análise da documentação apresentada pela Engecom para comprovação dos profissionais previstos no item 5.2 do anexo I do Edital, com a escolha por parte da Comissão de Licitação, com base em ficha de registro dos empregados, haja vista não ter a empresa informado qual dos três engenheiros indicados atenderia ao subitem a.2, qual atenderia o subitem b.1 e qual não seria considerado;
	f) atribuição de pontos na proposta técnica da Engecom em relação ao item 5.3.1, subitem a.1, do anexo I do edital, tendo em vista que essa empresa não apresentou atestado com serviço superior a 48 meses;
	g) o fato de o funcionário Fernando Dias de Souza, da Engecom, haver sido pontuado como Encarregado I, quando o Edital exigia o cargo de Supervisor ou Líder de Equipe, e sua carteira de trabalho informa tratar-se de encarregado em construção de edifícios.
5.	A análise inicial realizada pela SeinfraUrbana por meio da instrução à peça 43 considerou a existência da plausibilidade do direito quanto às ocorrências denunciadas, bem como do perigo da demora, tendo em vista que, naquele momento, a concorrência já havia sido homologada e adjudicada, estando iminente a assinatura do contrato. Considerando, ainda, a inexistir o perigo da demora reverso, a unidade técnica propôs a adoção de medida cautelar de forma a suspender a contratação da empresa vencedora até o pronunciamento de mérito do Tribunal.
6.	Em razão de entender que a inexistência do periculum in mora reverso não estava devidamente demonstrado, uma vez que não foram afastados eventuais prejuízos que a paralização do certame ou da execução contratual pudessem trazer à prestação dos serviços prestados à população pela Trensurb, determinei, por meio do despacho à peça 47, a realização de oitiva prévia daquela empresa para que se manifestasse sobre os fatos apontados na representação. Determinei, ainda, a realização de diligência à entidade para obtenção de cópia digital do processo licitatório, bem como de elementos necessários à avaliação do perigo da demora reverso.
7.	Avalia-se, nesta etapa processual, as respostas às oitivas e os elementos recebidos em resposta à diligência.
8.	Por meio da instrução do auditor e das manifestações do diretor e do secretário da SeinfraUrbana, todas transcritas no relatório precedente, aquela unidade técnica considerou que as respostas acerca das ocorrências objeto da oitiva não foram capazes de ilidir as irregularidades apontadas na representação, exceto quanto (1) atestado 30006/16 da Engecom ter por objeto obras de infraestrutura e superestrutura, sem especificar se isso se refere a serviços de manutenção ou construção de vias férreas ou via permanente (item "c" do rol acima) ; e (2) atribuição de pontos na proposta técnica da Engecom em relação ao item 5.3.1, subitem a.1, do anexo I do edital (item "f") .
9.	Quanto ao periculum in mora reverso, os elementos obtidos demonstraram que havia ocorrido a assinatura do contrato com a empresa vencedora do certame em 29/5/2019, com ordem de início dos serviços emitida em 06/08/2019. Dessa forma, a unidade técnica considerou ter ocorrido a perda de objeto da medida acautelatória. Assim, o auditor-instrutor propôs a realização de audiência dos responsáveis em razão das irregularidades cometidas na condução do certame licitatório. Por sua vez, o diretor da unidade técnica, considerando a existência do periculum in mora reverso que a eventual adoção de medida cautelar suspendendo a execução contratual poderia acarretar à prestação dos serviços da Trensurb, mas considerando também as irregularidades cometidas no certame, entende necessária a realização de novo certame, de forma a substituir a contratação em andamento, sem prejuízo de realização posterior das audiências sugeridas. O Titular da unidade técnica avalizou a proposta do diretor, ponderando, contudo, a necessidade de realização de oitiva da empresa contratada para a adoção das providências quanto à realização de novo certame.
- II -
10.	Feito esse breve resumo da situação dos autos, passo a decidir.
11.	Inicialmente, acolho as análises das respostas às oitivas, adotando-as como parte das minhas razões de decidir.  
12.	Quanto à exigência do edital da licitação que atribuiria pontuação apenas para fichas de registro de empregados autenticadas pelo Ministério do Trabalho, a análise da unidade técnica conclui que tal exigência restringe a competitividade do certame. Neste sentido, a jurisprudência do Tribunal aponta que o vínculo pode ser demonstrado por contrato de prestação de serviço, sem vínculo trabalhista. Não socorre a Trensurb a alegação de que o edital teria facultado o cumprimento da exigência, para efeito de pontuação, por meio da apresentação de cópia da CTPS, visto que essa alternativa também só é cumprida para trabalhadores com vínculo empregatício com a licitante.
13.	Embora a jurisprudência do Tribunal, a exemplo dos Acórdãos 529/2018, 1084/2015 e 2353/2011, todos do Plenário, considere que a mencionada exigência é indevida como requisito de habilitação, por restringir o caráter competitivo do certame, entendo que o mesmo raciocínio pode ser estendido à exigência de demonstração de vínculo trabalhista para efeitos de pontuação. Neste caso, embora o requisito editalício não impeça a participação de licitantes que não possuam os profissionais em seus quadros no momento da licitação, acaba, porém, a desestimulá-las, já que veem reduzidas suas chances de vencer a disputa, ante a consequente perda de pontos neste quesito. Assim, o efeito restritivo acaba ocorrendo também nas situações em que a exigência se restringe à pontuação.
14.	Ante essas ponderações, entendo pertinente dar ciência à Trensurb de que a exigência não justificada, para fins de pontuação, de prova de vínculo trabalhista de profissionais com a licitante contraria as disposições dos artigos 37, inciso XXI, da Constituição de 1988, e arts. 3º, § 1º, inciso I, e 30 da Lei 8.666/1993, por impor ônus antecipado às proponentes sem a correspondente garantia de que a licitante seja a vencedora da licitação, restringindo, indevidamente, a competitividade do certame.
15.	Ainda com relação ao cumprimento dessa exigência, foi observado tratamento anti-isonômico por parte dos responsáveis pela condução do certame, tendo em vista que ao mesmo tempo em que não foram aceitas as fichas de registro de empregados sem o carimbo do Ministério do Trabalho apresentadas pela representante, fichas na mesma situação apresentadas pela vencedora do certame (Engecom) foram aceitas para efeito de pontuação como supervisores e/ou líderes de equipe, conforme o item 5.3.2.2 do edital.
16.	Quanto ao não cumprimento, pela empresa vencedora, da previsão contida no item 8.2 do Projeto Básico do Edital, denominado "Custo", que determina para composição do BDI a observância da taxa da tabela por tipo de obra do Acórdão 2622/2013-TCU-Plenário, foi verificado que a empresa vencedora apresentou BDI de 32,78%, enquanto que o Acórdão 2622/2013-TCU-Plenário estabeleceu que este percentual deve estar entre 19,60% e 24,23%.
17.	O referido Acórdão, em seu subitem 2.2.1, orientou as unidades técnicas do Tribunal no sentido de que nas análises do orçamento de obras públicas, quando a taxa de BDI estiver fora dos patamares estipulados, procedam ao exame pormenorizado dos itens que compõem essa taxa, utilizando como diretriz para esse exame os percentuais obtidos no estudo de que tratam aqueles autos (TC-Processo 036.076/2011-2) , levando-se sempre em consideração as peculiaridades de cada caso concreto. Todavia, no presente caso, não houve justificativa para a adoção de percentual de BDI acima da faixa estipulada no Acórdão 2622/2013-TCU-Plenário. Tampouco socorre a Trensurb a alegação de que o BDI especificado no item 8.2 do edital era apenas sugestivo, tendo em vista que a redação do referido item ("a Licitante deverá considerar para composição do BDI taxa conforme tabela por tipo de obra do Acórdão n° 2622/2013 - TCU") (grifei) não comporta tal interpretação.
18.	Quanto à não aceitação do atestado de capacidade técnica assinado pela própria Trensurb, apresentado pela Prumo Engenharia para atender o item 5.3.2.1 do edital, alegando não se haver comprovado que o funcionário trabalhava na empresa, mais uma vez, tal exigência de vínculo empregatício era indevida, por ser restritiva à competitividade, conforme já discutido. 
19.	Além disso, verifica-se também nessa ocorrência tratamento anti-isonômico dispensado às licitantes. Isso porque, conforme apontado pela unidade técnica, por um lado, a Trensurb aceitou o atestado de visita técnica apresentado pela empresa vencedora em cópia simples, sem autenticação e sem a via original para comprovar a sua autenticidade, sob a alegação de que seria excesso de formalismo inabilitá-la, pois o atestado de visita técnica havia sido emitido pela própria Trensurb; por outro, negou-se a aceitar o atestado de capacidade técnica emitido pela própria Trensurb, sob a alegação de que não havia comprovação de que o profissional constante do atestado fazia parte do quadro permanente da ora representante. Além de essa comprovação ser indevida - repita-se - ela poderia ser obtida por meio de diligência permitida pela Lei 8.666/1993.
20.	Quanto à análise da documentação apresentada pela Engecom para comprovação dos profissionais previstos no item 5.2 do anexo I do Edital, com a escolha por parte da Comissão de Licitação, com base em ficha de registro dos empregados, haja vista não ter a empresa informado qual dos três engenheiros indicados atenderia ao subitem a.2, qual atenderia o subitem b.1 e qual não seria considerado, conforme apontado pela unidade técnica, o cumprimento dos mencionados itens editalícios somente poderia ocorrer com a indicação específica de qual profissional atenderia cada item.
21.	Com efeito, não é aceitável, mesmo em um ambiente de formalismo moderado, que a licitante apresente uma lista de profissionais, deixando a cargo da comissão de licitação escolher aqueles que atendam os requisitos editalícios. Aceitar esse procedimento equivaleria a transferir uma obrigação que cabe ao licitante para a Administração Pública, em afronta ao princípio da impessoalidade. O mínimo que se poderia esperar dos responsáveis pela condução do certame seria a realização de diligência com vista ao saneamento da lacuna, o que não foi feito.  
22.	Por fim, quanto ao fato de o funcionário Fernando Dias de Souza, da Engecom, haver sido pontuado como Encarregado I, quando o Edital exigia o cargo de Supervisor ou Líder de Equipe, e sua carteira de trabalho informar tratar-se de encarregado em construção de edifícios, constatou-se, de acordo com a Classificação Brasileira de Ocupações (CBO) constante da CTPS do profissional, que o mesmo qualificava-se como "Mestre (construção civil) " (CBO 710205) , em desatendimento ao requisito do edital, que exigia experiência em serviços de manutenção e/ou construção de ferrovias. Para comprovar essa experiência, deveria constar da sua CTPS o CBO 710210 - Mestre de linhas (ferrovias) . Mesmo assim, sua documentação foi aceita para efeito de pontuação quanto ao item questionado.
23.	Ademais, além desse profissional, outros três apresentados pela Engecom também não atenderam, pelas mesmas razões, ao requisito para pontuação. No entanto, foram aceitos pela Comissão de Licitação como aptos a receber a pontuação estipulada no edital.
24.	Considerando a gravidade dessas irregularidades, envolvendo a inclusão em edital de requisito restritivo à competição, bem como possível favorecimento à empresa Engecom, por meio da afronta aos princípios da isonomia e da impessoalidade, entendo adequada a proposta de realização de audiência dos responsáveis pelo cometimento das irregularidades não ilididas. Cabe ressaltar, ainda, conforme a análise da unidade técnica, que em razão das ocorrências relativas à pontuação técnica, o resultado da licitação acabou por ser invertido, colocando em primeiro lugar a licitante que deveria ser classificada em segundo, caso houvesse um tratamento isonômico e aderente ao edital do certame.
25.	Em que pese ter sido contratada a licitante que ofereceu o menor valor de contratação, há que ser ponderado que esse fator deve ser avaliado sob a ótica de tratar-se de licitação tipo técnica e preço, com pontuação técnica respondendo por 70% da pontuação total. Ademais, conforme apontado pela SeinfraUrbana ao avaliar a questão do elevado BDI constante da proposta da Engecom, há risco de prejuízo no caso de eventuais serviços extras necessários ao cumprimento do contrato e surgidos no curso da execução contratual, que poderão ser submetidos a esse elevado percentual de BDI.
26.	No tocante à responsabilização por essas irregularidades, entendo que deve ser excluído do rol de responsáveis apontado pela unidade técnica o diretor-presidente da Trensurb. Considero que seria de extremo rigor atribuir-lhe responsabilidade em relação às irregularidades apuradas, por se tratarem de detalhes intrínsecos à condução do certame, fora, portanto, do dever de supervisão do dirigente máximo da entidade.
- III -
27.	Trato agora da diligência promovida para aferição do periculum in mora reverso na eventual adoção de medida cautelar determinando a suspensão da contratação da empresa vencedora do certame. Na resposta à diligência não foram apresentadas informações acerca do contrato de manutenção até então existente. A informação obtida foi de que o contrato com a Engecom foi assinado em 29/5/2019, o que impediu a possibilidade de adoção da medida acautelatória, uma vez que existia o real periculum in mora reverso caso fosse suspenso esse contrato. 
28.	Posteriormente, por meio de correio eletrônico, foi obtida a informação de que a execução dos serviços objeto do certame vinham sendo realizados, até o momento do início da execução contratual do novo contrato firmado com a Engecom, por meio de contrato de manutenção firmado com empresa Prumo, ora representante, o qual vinha sendo prorrogado por meio de aditivos. Face a essa situação, a SeinfraUrbana avalia que a conduta da Trensurb de encerrar o contrato então vigente teve o condão de dificultar a eventual concessão de medida cautelar, visto que a suspensão do início do novo contrato não causaria riscos ao usuário, pois o contrato de manutenção anterior vinha sendo prorrogado por meio de aditivos. Por essa razão, o auditor propõe ouvir em audiência os responsáveis que deixaram de informar, na resposta à diligência, que estava em vigor um contrato de manutenção que evitaria prejuízo à operação da via em caso de suspensão cautelar do certame, o que permitiria ao Tribunal avaliar adequadamente o periculum in mora reverso.
29.	Deixo de acolher essa proposta. Em primeiro lugar, a celebração do contrato com a empresa vencedora do certame ocorreu em 29/5/2019, portanto, em data anterior ao recebimento do ofício de diligência (15/6/2019) . Em segundo, não parece ter ocorrido ação deliberada da Trensurb no sentido de obstaculizar a adoção de medida cautelar, tendo em vista que a nova contratação e o encerramento do contrato que vinha sendo executado desde 6/8/2013 por meio de prorrogações, inclusive duas delas tratando de renovações excepcionais por prazo de seis meses, sendo a primeira a partir de 6/8/2018 e, a segunda, a partir de 6/2/2019, com encerramento em 5/8/2019, seguiram o curso normal e necessário. Estranha-se tão-somente o fato de a data da nova contratação (29/5/2019) ser anterior à data do término da contratação excepcional vigente, especialmente quando a ordem de início dos serviços dessa nova contratação é datada de 6/8/2019, exatamente em continuidade com a data de encerramento daquela contratação anterior.
30.	Além dessas considerações, há que ser admitido que, de qualquer forma, possivelmente não haveria tempo hábil para a adoção da medida acautelatória pretendida antes do encerramento do contrato anterior. Por outro lado, ainda que houvesse possibilidade da adoção dessa medida, ela inevitavelmente acarretaria a necessidade de nova contratação emergencial como forma de continuidade da prestação dos serviços, o que também seria um fator a ser ponderado para a adoção dessa medida.
31.	Assim, considerando que, apesar das irregularidades constatadas na nova contratação, não existe, a princípio dano ao erário, já que o valor de contratação é inferior ao que seria obtido caso não ocorresse as irregularidades, penso que a não adoção da medida cautelar não foi determinante para o deslinde deste processo, tendo em vista o encaminhamento que adoto a seguir.
- IV -
32.	Com relação ao encaminhamento imediato proposto pela unidade técnica, no sentido de se determinar a realização de novo certame com vistas ao encerramento do contrato atual, penso não ser essa a melhor solução para a situação constituída.
33.	Conforme apontado pelo titular da SeinfraUrbana, tal medida dependeria da realização de oitiva da empresa contratada, o que adiaria o deslinde do presente processo. Assim, penso que uma solução mais rápida e com maior economia processual é determinar que o presente contrato não seja prorrogado, ou, considerando o exíguo tempo para a realização de nova licitação, visto restar apenas cerca de seis meses até o fim da vigência atual, permitir que o mesmo seja prorrogado apenas pelo tempo mínimo necessário à conclusão da nova contratação.
34.	Ressalte-se que essa medida independe de oitiva da contratada, já que o contrato atual não será encerrado antes do final de seu prazo de vigência. Por outro lado, a contratada não tem direito subjetivo à renovação contratual, visto que a prorrogação é uma faculdade do contratante, e não um direito do contratado.
	
	Ante o exposto, manifesto-me por que o Tribunal aprove o Acórdão que ora submeto à apreciação deste Colegiado.
TCU, Sala das Sessões Ministro Luciano Brandão Alves de Souza, em 19 de fevereiro de 2020.
AUGUSTO SHERMAN CAVALCANTI 
Relator